最　高　行　政　法　院　判　決　　　　　　　　　　九十一年度判字第二四八號
　　原　　　告　甲○○
　　被　　　告　彰化縣政府
　　代　表　人　翁金珠
右當事人間因徵收補償事件，原告不服內政部中華民國八十九年三月二十九日台八九
內訴字第八九○二九一九號再訴願決定，提起行政訴訟。本院判決如左：
　　主  文
原告之訴駁回。
訴訟費用由原告負擔。
　　事  實
緣被告於民國八十八年二月十九日以彰府地價字第○三二四四一號公告伸港（全興地
區）土地施行區區徵收範圍內私有農林作物，均予一併徵收。八十八年三
月二十五日被告所屬人員赴伸港鄉○○段七四二、七四四、七四五、七四九－二地號
等土地現場，發現原告正僱工在七四九－二地號土地搶種約七公尺之黑板樹，即拍照
存證，並以八十八年四月三日彰府地價字第六二七六一號函通知原告所種作物不予查
估補償，請儘速自行移植。於八十八年四月二十六日被告復會同伸港鄉公所農業課人
員與原告實地勘查獲致結論，認定上開地號土地上種植之黑板樹為公告徵收後所搶植
。旋以八十八年四月二十八日彰府地價字第○七九四六七號函知原告不予查估補償，
請儘速自行移植。原告不服，提起訴願、再訴願，遞遭決定駁回，遂提起行政訴訟。
茲摘兩造訴辯意旨於次：
原告起訴意旨及補充理由略謂：一、被告以八十八年三月二十五日至原告處所拍攝之
黑板樹照片，擅自臆測原告係於公告徵收後所搶種。惟被告所屬人員拍攝當日即已有
五百多株黑板樹存在，明顯不是當日所搶種，被告所為之處分顯有瑕疵。二、依土地
法第二百十五條規定，徵收土地時其改良物應一併徵收，但農作改良物之種類、數量
顯與正常種植情形不相當者，不在此限。惟認定農作物種植情形與正常種植不相當，
自應由有關機關會同農業單位，始得為之。被告未會同任何農業單位，於八十四年四
月三日八八彰府地價字第○六二七六一號函逕認原告土地上所種植之農作物不予補償
，明顯違法。三、被告雖於八十八年四月二十六日派員實地會勘，惟該會勘僅徒具形
式，被告早於勘查前即繕打好會勘紀錄要求原告簽名，原告並無搶種之事實而不簽名
，已可印證被告有違法瀆職行為，該會勘紀錄當然無效。四、原告土地八十七年第二
期作休耕，並已領收獎勵金在案，此有彰化縣伸港鄉公所八八伸鄉農字第八九二四號
函為證。被告未盡查證之責，以原告蓄意搶植農作物為由，不予補償土地徵收補償費
，顯有明確瀆職行為。五、原告所種植之黑板樹土地面積共五、三○九平方公尺，以
其樹高可種一千餘株，原告只種五百多株，絕無過密情事。六、綜上所述，原處分及
一再訴願決定，實屬違誤，請併予撤銷等語。
被告答辯意旨略謂：一、被告為開發新社區及發展都市建設，辦理伸港（全興地區區徵收，前於八十七年六月十八、十九、二十日假伸港鄉老人文康中心召開徵收說
明會，向土地所有權人說明區段徵收意旨及領回抵價地比率與方式，區段徵收計畫書
並報奉行政院於八十七年十一月二十日台內地字第八七一一七五二號函核定在案，被
告並以八十八年三月十九日八八彰府地價字三二四四一號函公告區段徵收計畫書，公
告期間自八十八年二月二十六日起至三月二十九日止，受理土地所有權人申請領回抵
價地。二、原告於八十八年三月二十五日於伸港鄉○○段七四九－二地號土地上僱工
種植黑板樹，為被告所屬地政局地價課同仁發現，除當場拍照及攝影存證外，並當面
告知原告應即停止種植並自行僱工遷移，且以八十八年四月三日八八彰府地價字第六
二七六一號函告知儘速自行移植，以免遭受損失。惟原告於八十八年四月八日答復辯
稱係於二月中旬種植，當日（三月二十五日）係調整間距，並非新植。為確定本案地
上物是否涉及搶種，經被告所屬地政局會同農業局、伸港鄉公所農業課及土地所有權
人於八十八年四月二十六日實地勘查。經以同年三月二十五日所拍攝照片，對照現場
實物，該黑板樹存留之樹葉明顯比會勘當日減少，若係二月中種植，其新生樹葉數目
應會增加，而非減少，且以該作物之高度，種植密度亦過密，與正常種植情形不相當
，因土地所有權人拒絕簽名，爰經勘查人員先行告知原告會勘結論，並至伸港鄉公所
簽到及繕寫會勘結論（含三月二十五日及四月二十六日照片），並非如原告所述之情
事。三、土地法第二百十五條規定略以：「徵收土地時，其農作改良物之種類、數量
顯與正常種植情形不相當者，由縣市地政機關會同有關機關認定之，於徵收公告期滿
後，由縣市地政機關通知其所有權人或使用人限期遷移，逾期由縣市地政機關會同有
關機關逕行除去，並不予補償」。且被告八十八年二月十九日八八彰府地價字第三二
四四一號函公告該區區段徵收計畫書，公告事項第十四點亦明定：「被徵收土地之土
地權利人或使用人，自公告日起，不得在該土地上增加建築改良物及農作改良物，其
於公告時已在建築中或種植中者，應即停止工作」。綜合上述法令規定及上開公告事
項，原告於公告徵收後所種植之黑板樹確符合土地法第二百十五條第一項第四款所規
範之搶種行為，其所辯稱調整間距應不足採信，且既經被告所屬地政單位會同有關單
位認定之，被告八十八年六月十日八八彰府地價字第一一○七五二號函依據土地法第
二百十五條第三項規定限期遷移，並無不當。四、被告八十八年四月三日八八彰府地
價字第六二七六一號函及八十八年四月二十八日八八彰府地價字第七九四六七號函，
僅係於發現種植及是否涉及搶種會勘後副知原告先行自行僱工遷移，免遭受損失，並
以被告八十八年六月十日八八彰府地價字第一一○七五二號函作為限期遷移之行政處
分。五、綜上所述，原告之訴顯無理由，請求駁回等語。
　　理  由
按「徵收土地時，其改良物應一併徵收。但有左列情形之一者，不在此限：．．．四
、農作改良物之種類、數量顯與正常種植情形不相當者。．．．」、「前項第三款、
第四款之認定，由巿、縣地政機關會同有關機關為之。」、「第一項第三款、第四款
之改良物，於徵收土地公告期滿後，得由巿、縣地政機關通知其所有權人或使用人限
期拆除或遷移；逾期由巿、縣地政機關會同有關機關逕行除去，並不予補償。」為行
為時土地法第二百十五條第一項第四款、第二項及第三項所明定。本件被告為開發新
社區及發展都市建設，以八十八年二月十九日彰府地價字第○三二四四一號公告伸港
（全興地區）土地施行區區徵收範圍內私有農林作物，均予一併徵收。八
十八年三月二十五日被告所屬人員赴伸港鄉○○段七四二、七四四、七四五、七四九
－二地號等土地現場，發現原告正僱工在七四九－二地號土地搶種約七公尺之黑板樹
，即拍照存證，並以八十八年四月三日彰府地價字第六二七六一號函通知原告所種作
物不予查估補償，請儘速自行移植。於八十八年四月二十六日被告復會同伸港鄉公所
農業課人員與原告實地勘查獲致結論，認定上開地號土地上種植之黑板樹為公告徵收
後所搶植。旋以八十八年四月二十八日彰府地價字第○七九四六七號函知原告不予查
估補償，請儘速自行移植。原告不服，以系爭土地之種植係因原告年事已高，不宜再
植稻穀，於農曆立春節氣過後，趕在二月中旬除夕前完成該黑板樹之種植，因元旦後
無法僱工急忙趕工，完成後發現甚多不理想，故於三月二十五日繼續整理調整種植距
離，豈料竟被縣政府人員誤解為當日種植，並據為不利之處分云云，訴經一再訴願決
定，以系爭土地將辨理區段徵收，被告早自八十六年六月間即於地方上辦理徵收說明
會，再經報奉行政院八十七年十一月二十日台八七內地字第八七一一七五二號函核定
，繼由被告以八十八年二月十九日八八彰府地價字第○三二四四一號公告週知有案。
又依據上開公告事項第十四點載明「本徵收土地之土地權利人或使用人，自公告之日
起，不得在該土地上增加建築改良物及農作改良物，其於公告時已在建築中或種植中
者，應即停止工作。」顯見系爭土地次第進入徵收程序，係任何人皆知之事，原告殆
無需急於八十八年二月中旬除夕前完成黑板樹之種植，更無須違背公告意旨，於徵收
公告期間內進行所謂「整理調整種植距離」之行為。又據被告答辯資料所附現場相片
所示，系爭所在黑板樹植生密度極高，顯與常情有違。被告未予認定系爭黑板樹屬徵
收範圍，自屬有據。又原告所有系爭土地上之黑板樹，既經被告所屬人員於徵收公告
期間之八十八年三月二十五日赴現場勘查時發現原告正僱工種植；同年四月二十六日
被告又會同伸港鄉公所農業課人員與原告實地勘查獲致結論，認定系爭土地上種植之
黑板樹為公告徵收後所搶植，被告乃通知原告不予查估補償，請儘速自行移植。是以
原處分並無不合，乃為訴願、再訴願駁回之決定，經核並無違誤。原告訴稱被告所屬
人員於八十八年三月二十五日拍攝當日即已有五百多株黑板樹存在，明顯不是當日所
搶種，且被告未會同任何農業單位會勘，即認定農作物種植情形與正常種植不相當，
明顯違法。又該會勘僅徒具形式，被告早已繕打好會勘紀錄要求原告簽名，原告並無
搶種事實而不簽名，該會勘紀錄當然無效。另原告所種植之黑板樹土地面積共五、三
○九平方公尺，以其樹高可種一千餘株，原告只種五百多株，絕無過密情事云云。惟
查被告於八十八年四月二十六日係由縣政府地政科人員會同農業局及伸港鄉公所人員
勘查，認定新港段七四二、七四四、七四五、七四九－二地號土地上種植之黑板樹為
公告徵收後所搶植，有該勘查紀錄及現場照片在卷可稽，核與首揭法條認定農作改良
物之種類、數量顯與正常種植情形不相當之規定，洵無不合。次查上開勘查紀錄係屬
公務員職務上制作之公文書，自不以土地所有權人簽名為其生效要件，原告未在勘查
紀錄上簽名，尚不影響該公文書之效力。原告所訴各節，核無可採，起訴論旨，指摘
原處分及一再訴願決定違法，求予撤銷，並無理由，應予駁回。
據上論結，本件原告之訴為無理由，爰依行政訴訟法施行法第二條、行政訴訟法第九
十八條第三項前段，判決如主文。
中　　華　　民　　國　　九十一　　　年　　　　二　　　月　　　　七　　　日
                    最 高 行 政 法 院  第 四 庭
                                審 判 長 法  官　　　廖　政　雄
                                         法  官      黃  合  文
                                         法  官　　　趙　永　康
                                         法  官　　　鍾　耀　光
                                         法  官　　　姜  仁  脩
右  正  本  證  明  與  原  本  無  異
　　　　　　　　　　　　　　　　　　　　 法院書記官　蘇  金  全
中　　華　　民　　國　　九十一　　　年　　　二　　　　月　　　八　　　　日
